臺灣高雄地方法院民事判決　　　　　　108年度重訴字第219號
原　　　告
即反訴被告　竣達企業有限公司

法定代理人　張偉群　


訴訟代理人　陳鈺歆律師
被　　　告
即反訴原告　中鋼機械股份有限公司

法定代理人　張家騏　
訴訟代理人　梁穗昌律師
上列當事人間請求給付貨款事件，本院民國110 年11月10日言詞
辯論終結，判決如下：
  主  文
原告之訴及假執行之聲請均駁回。
本訴訴訟費用由原告負擔。
反訴被告應給付反訴原告新臺幣柒仟零捌拾肆萬貳仟玖佰柒拾伍
元及如附表二所示之利息。
反訴原告其餘之訴駁回。
反訴訴訟費用由反訴被告負擔十分之七，餘由反訴原告負擔。
本判決第三項於反訴原告以新臺幣貳仟參佰陸拾壹萬元供擔保後
，得假執行。但反訴被告如以新臺幣柒仟零捌拾肆萬貳仟玖佰柒
拾伍元為反訴原告預供擔保後，得免為假執行。
反訴原告其餘假執行之聲請駁回。
  事實及理由
壹、程序方面：
按訴狀送達後，原告不得將原訴變更或追加他訴。但請求之基
  礎事實同一者，不在此限，民事訴訟法第255 條第1 項第2 款
  定有明文。本件原告竣達企業有限公司（下稱竣達公司）起訴
  後因對兩造所訂契約屬性之見解有所改變，復隨攻防情況及舉
  證而迭次更異其請求權基礎，惟均未脫該契約履行爭議之同一
  基礎事實，且請求給付或賠償之內容亦大抵相同，復未因此另
  需耗費時日調查證據，依訴訟經濟原則，自宜利用同一訴訟程
  序審理，俾一次解決紛爭，且無害於被告中鋼機械股份有限公
  司（下稱中機公司）程序權之保障，故竣達公司所為訴之變更
  或追加，應予准許。
次按被告於言詞辯論終結前，得在本訴繫屬之法院，對於原告
  及就訴訟標的必須合一確定之人提起反訴；反訴之標的，如專
  屬他法院管轄，或與本訴之標的及其防禦方法不相牽連，或與
  本訴非得行同種之訴訟程序者，不得提起，民事訴訟法第259
  條、第260 條第1 項、第2 項分別定有明文。查，本件竣達公
  司主張中機公司未依兩造契約約定付款，訴請中機公司給付或
  賠償新臺幣（下同）19,425,000元及法定遲延利息。中機公司
  則主張竣達公司未依約履行交付義務，故依法及契約約定解除
  或終止契約，中機公司得請求竣達公司返還已付價金67,987,5
  00元，並給付逾期罰金2,855,475 元、賠償損害29,818,608元
  ，合計100,661,583 元及利息。是兩造雖對契約性質存有爭議
  ，惟中機公司所為反訴與竣達公司本訴請求所據原因事實係源
  於同一契約，故本、反訴間互有牽連，證據資料亦具共通性，
  如合併程序可得節時省費，並防止裁判牴觸，揆諸上揭說明，
  中機公司對竣達公司提起本件反訴應為合法，合先敘明。
貳、實體部分：
本訴部分：
㈠竣達公司主張：中機公司因承攬國防部「動力系統整合式檢修
  測台工作站」工程（含T700型發動機測試台暨隔音設施，下稱
  系爭工程），而向竣達公司訂製「T700發動機試車台（下稱系
  爭試車台）及周邊附屬設備」，用以安裝於系爭工程，中機公
  司並陸續於民國106 年9 月27日、10月12日提出規範單3 紙（
  下稱系爭規範單）予竣達公司，再於106 年10月19日提出電子
  訂購單（下稱系爭訂購單）予竣達公司，經竣達公司簽認後，
  於同日成立買賣與承攬之混合契約（下稱系爭契約），約定契
  約總價為194,250,000 元（含稅），中機公司應按交貨進度分
  5 批次付款。嗣竣達公司依系爭契約及兩造於107 年12月3 日
  「動力系統檢修測台工作站試車台會議」（下稱系爭107 年會
  議）協議完成工作後，中機公司即應給付第3 批次款項38,850
  ,000元（即契約總價20％），然卻僅支付該期款項之半數，餘
  款19,425,000元（下稱系爭餘款）經竣達公司委由律師函催給
  付後，未獲置理。更有甚者，中機公司始終未能提供設計系爭
  試車台所需之發動機性能諸元資料，亦未在催告期限內配合辦
  理軍用品免稅程序，有違定作人之協力義務，竣達公司乃依民
  法第507 條第2 項規定，以109 年7 月7 日民事準備㈣狀之送
  達通知中機公司解除契約。竣達公司因解約所失利益扣除中機
  公司已付價金後，尚受有46,104,740元之損失，僅先就其中19
  ,425,000元依上規定請求中機公司賠償。又如認系爭契約先經
  中機公司解除或終止，竣達公司亦得依民法第505 條第2 項規
  定請求給付解約前未付之系爭餘款，或依民法第511 條但書請
  求賠償等語。並先、備位均聲明：⒈中機公司應給付竣達公司
  19,425,000元，及自起訴狀繕本送達之翌日起至清償日止，按
  週年利率5 ％計算之利息；⒉願供擔保，請准宣告假執行。
㈡中機公司則以：系爭契約為買賣契約，竣達公司爰引民法第50
  7 條第2 項、第505 條第2 項或第511 條但書等承攬法律關係
  規定請求中機公司賠償或給付，已有違誤。又中機公司前已依
  約給付第1 、2 批次之價金，然竣達公司卻全無進度可言，經
  中機公司再三催告後，仍遲未依系爭契約及系爭107 年會議協
  調結論為履行，且於系爭契約存續期間，另因承攬國防部空軍
  司令部及陸軍司令部之其他採購案未依規定期限交貨，而遭解
  除或終止契約及列為拒絕往來廠商，並依政府採購法第103 條
  規定1 年內不得參加投標或作為決標對象或分包廠商，此已符
  合系爭訂購單附則所訂重大違約之事項，中機公司遂於108 年
  5 月31日發函通知竣達公司解除契約，並經竣達公司於108 年
  6 月3 日收受在案。是系爭契約既因可歸責竣達公司之事由而
  經解除，竣達公司自無由請求中機公司給付或賠償。再倘認中
  機公司有給付價金之義務，中機公司亦援引民法第265 條規定
  ，於竣達公司為對待給付或為擔保前，拒絕給付等語置辯。並
  聲明：⒈竣達公司之訴及假執行之聲請均駁回；⒉如受不利判
  決，願供擔保，請准免為假執行之宣告。
反訴部分：
㈠中機公司主張：系爭契約因可歸責竣達公司事由而經中機公司
  於108 年6 月3 日解除，竣達公司即應依民法第259 條、第
  260 條規定；系爭規範單5 之約定及民法第229 條第1 項、
  第231 條第1 項等規定，返還或賠償中機公司：⒈已付價金
  67,987,500元；⒉自108 年4 月21日迄解約生效日（108 年6
  月3 日）共42天，按貨款總價千分之1 計算之逾期罰款共2,85
  5,475 元（計算式：67,987,500×1/ 1000 ×42＝2,855,475
  元）；⒊因竣達公司違約致中機公司無法按時對業主國防部履
  約而遭罰29,818,608元之損害等語，並反訴聲明：⒈竣達公司
  應給付中機公司100,661,583 元及依附表一所示各筆金額自起
  息日起至清償日止，按週年利率5 ％計算之利息。
  ⒉願供擔保請准宣告為假執行。
㈡竣達公司則以：系爭契約為買賣及承攬之混合契約，竣達公司
  已將系爭試車台暨隔音設施整體設計及細部規劃圖交付中機公
  司，完成系爭契約第1 批次之工作，中機公司亦依上開設計圖
  施作隔音設施，完成第2 批次之工作，並經陸軍航空基地勤務
  廠（下稱航勤廠）驗收在案，故中機公司就已完成之上開工作
  ，不得主張解約而請求返還此部分之價金。又系爭規範單5.
  1 所約定之逾期罰款（下稱系爭違約金約定），為賠償總額預
  定性違約金，故縱認中機公司得請求違約金，除依系爭違約金
  約定按日以千分之一為計算外，不得再請求其他損害賠償。再
  者，業主國防部已支付中機公司部分價款，扣除中機公司付予
  下包廠商之款項後，中機公司已獲20,655,000元之利益，且中
  機公司對系爭試車台之遲延交貨亦同有歸責原因，自應酌減違
  約金。復以，若認系爭契約係遭中機公司終止，則其受有已支
  出費用29,896,840元及不能獲取完成契約可得利益60,897,375
  元之損害，中機公司應依民法第511 條但書規定負損害賠償責
  任，竣達公司爰以此項損害賠償債權為抵銷等語置辯。並聲明
  ：⒈中機公司之反訴駁回。⒉如受不利判決，願供擔保請准宣
  告免為假執行。
兩造不爭執事項：
㈠中機公司因承攬國防部系爭工程，投標前先與竣達公司簽立標
  前合作協議書，約定中機公司於得標後將系爭工程之部分工作
  轉由竣達公司施作（竣達公司當時以京維電資系統股份有限公
  司與中機公司簽約，但法定代理人均為張偉群，實為約定以張
  偉群為法定代理人之公司承包），後中機公司確定得標，兩造
  於106 年9 月27日、106 年10月12日、106 年10月19日簽立系
  爭規範單、訂購單作為契約（即系爭契約），總價為194,250,
  000 元（含稅）。
㈡中機公司業於106 年11月2 日給付19,425,000元（第1 批次）
  、106 年12月28日給付29,137,500元（第2 批次）、107 年12
  月14日給付19,425,000元（第3 批次）。
㈢兩造於107 年12月3 日上午10時30分召開系爭107 年會議，討
  論結果「中機與竣達合約4.2.3 規定，買方完成完成T700型發
  動機試車台隔音設施，並驗收合格後支付20％合約金額，雙方
  協調：中機於107 年12月15日支付10％合約金額，另10％合約
  金額於竣達公司出具符合上述項次1 至11之賽峰書面同意及竣
  達保證函後支付」。
㈣兩造、賽峰公司、國防部於108 年3 月28日、29日共同召開會
  議（下稱系爭108 年會議），並作成原證6 之會議紀錄。
㈤中機公司曾發函予竣達公司催告履行系爭契約，並以108 年5
  月31日函文通知解除契約，竣達公司於108 年6 月3 日收受。
本訴爭執事項：
㈠系爭契約之性質為何？
㈡中機公司以竣達公司未依約於108 年4 月21日前完成交付「試
  車台、控制台及周邊系統並經業主驗收合格」為由，依民法第
  254 條規定，以108 年5 月31日函文解約；及以竣達公司於履
  約期間先後兩次受國防部陸軍司令部列拒絕往來廠商1 年之行
  政上處分，構成系爭契約（訂購單）附則「重大違約：第四款
  約定」之事由，以答辯㈡狀解約，有無理由？若認系爭契約為
  承攬性質，則以未依限交付為由，另依民法第502 、503 條規
  定解約，有無理由？
㈢系爭契約若未經中機公司合法解除，則竣達公司另以中機公司
  未盡協力義務，依民法第507 條第2 項解約並請求損害賠償19
  ,425,000元，有無理由？
㈣承上，系爭契約若未經合法解除，竣達公司依民法第505 條第
  2 項規定請求中機公司給付系爭餘款，有無理由？如有理由，
  中機公司以竣達公司遭政府停權且財務惡化，依民法第265 條
  規定提出不安抗辯而拒絕支付，有無理由？
㈤若系爭契約未經合法解除，則中機公司另依民法第511 條規定
  終止系爭契約後，竣達公司是否得依民法第511 條但書規定請
  求損害賠償19,425,000元？
反訴爭執事項：
㈠中機公司以系爭契約業經解除或終止，請求竣達公司返還已付
  價金67,987,500元有無理由？竣達公司抵銷抗辯是否成立？
㈡中機公司以竣達公司遲延給付為由，依系爭契約第3 、5 條約
  定請求逾期罰款2,855,475 元及損害賠償29,818,608元，有無
  理由？竣達公司抵銷抗辯是否成立？
得心證之理由：
㈠本件契約之性質為何？
⒈按買賣，係謂當事人約定一方移轉財產權於他方，他方支付價
  金之契約。民法第345 條第1 項定有明文。又稱承攬者，謂當
  事人約定，一方為他方完成一定之工作，他方俟工作完成，給
  付報酬之契約。約定由承攬人供給材料者，其材料之價額，推
  定為報酬之一部。民法第490 條亦有明文。次按所謂製造物供
  給契約（工作物供給契約），乃當事人之一方專以或主要以自
  己之材料，製成物品供給他方，而由他方給付報酬之契約。此
  種契約之性質，究係買賣抑或承攬，仍應探求當事人之真意釋
  之。如當事人之意思，重在工作之完成，應定性為承攬契約；
  如當事人之意思，重在財產權之移轉，即應解釋為買賣契約；
  兩者無所偏重或輕重不分時，則為承攬與買賣之混合契約，並
  非凡工作物供給契約即屬承攬與買賣之混合契約。
⒉查，由系爭規範單「物品名稱」可知，兩造交易之標的為「系
  爭試車台及周邊附屬設備」，並明訂「交貨」期限及「交貨」
  遲延之罰款，且規範單中亦均以「買方」、「賣方」相稱，未
  見「承攬」或「定作」等稱謂（本院卷一第17-21 頁）。另揆
  諸系爭訂購單內容，除同見上情外，並有「退貨處理」之約定
  （同上卷第25頁），均顯示系爭訂購單之交易標的應係著重在
  系爭試車台及周邊附屬設備之財產權移轉，至於貨品完成前之
  相關設計及規劃圖面，或試車、驗收及教育訓練等後續之作業
  ，應係使系爭試車台能相容於系爭工程，或確認該試車設備功
  能品質，並使業主能順利操作該機台等附隨工作，此觀竣達公
  司起訴時亦自承本件係買賣契約乙節自明（本院卷一第12頁）
  。復審諸兩造標前合作協議書之價格明細表內容，可知系爭試
  車台之價格即佔總金額之47％（計算式：98,988,000/21,860,
   800＝47％, 小數點以下四捨五入），反觀設計監造費用僅佔
  4 ％（計算式：8, 300,000/ 21,860,800＝4 ％, 小數點以下
  四捨五入）之比例，益徵本件交易確重在系爭試車台權利之移
  轉，而無承攬或買賣輕重不分之情事，是中機公司主張系爭契
  約為買賣，應屬可採；竣達公司主張係承攬及買賣之混合契約
  ，則有未合，不予採信。
㈡中機公司以竣達公司未依約於108年4 月21日前完成交付「試
  車台、控制台及周邊系統並經業主驗收合格」為由，依民法第
  254 條規定，以108 年5 月31日函文解約；及以竣達公司於履
  約期間先後兩次受國防部陸軍司令部列拒絕往來廠商1 年之行
  政上處分，構成系爭契約（訂購單）附則「重大違約：第四款
  約定」之事由，以答辯㈡狀解約，有無理由？若認系爭契約為
  承攬性質，則以未依限交付為由，另依民法第502 、503 條規
  定解約，有無理由？
⒈按契約當事人之一方遲延給付者，他方當事人得定相當期限催
  告其履行，如於期限內不履行時，得解除其契約。民法第254
  條定有明文。查兩造約定竣達公司須於108 年4 月21日完成系
  爭試車台、控制台及周邊系統，並經業主驗收合格乙節，有系
  爭規範單在卷可稽（本院卷一第17、19頁）。又兩造於107 年
  12月3 日召開系爭107 年會議討論系爭試車台交貨進度，並就
  其中控制台等部分相關設備套件約定交貨日為108 年4 月22日
  等情，亦有系爭107 年會議紀錄存卷可考（同上卷第79-81 頁
  ）。惟竣達公司並未積極趕工，經中機公司分別於108 年2 月
  23日、2 月26日、3 月20日、4 月8 日函促履行，竣達公司仍
  未依限在108 年4 月21日或22日前完成，中機公司乃於108 年
  4 月25日再次定期函催竣達公司須於同年5 月3 日前履行約定
  事項，否則將予解約等情，有各該函文在卷可考（本院卷一第
  125-137 頁），復為竣達公司所不爭執，堪予認定。
⒉竣達公司雖主張係因中機公司未就國防部應提供發動機性能諸
  元資料之履約爭議向行政院公共工程委員會申請調解，致未提
  供發動機性能諸元資料予竣達公司，造成竣達公司無法依約交
  付系爭試車台云云。然查，系爭契約未見有何應由中機公司取
  得交付發動機性能諸元資料之約定，有系爭規範單及訂購單在
  卷可稽（本院卷一第17-25 頁）。又系爭契約訂有「Back to
  Back」（背對背）條款（同上卷第17頁），而揆諸中機公司與
  業主即國防部間之採購契約，同未見應由國防部提供發動機性
  能諸元資料之約定（見本院卷三第233-535 頁）；計畫清單
  ⑵雖有：「. . . 甲方（即國防部）代理人提供關聯測試所需
  發動機標準件、配接器及資料縮減程式. . . 」（同上卷第25
  5-257 頁），惟此應係系爭試車台「完成後」之「測試作業」
  所需，與試車台本身之設計、規劃或製造無涉。甚者，國防部
  在系爭試車台之需求清冊即載明「另技令因屬原廠奇異公司（
  GE）智慧財產權，甲方（即國防部）代理人無法提供使用」等
  語（本院卷三第267 頁），遑論此項技令應指T700-GE-401 、
  T700-GE-701D兩型「發動機」本身之技術資料而言，而與作為
  「測試」發動機性能之「試車台」技術規格應無牽涉；又即便
  竣達公司承作系爭試車台時需此技令，然國防部於採購時既已
  如上聲明在先，自當為竣達公司與中機公司締約時所明知及評
  估，則竣達公司簽約後再以國防部或中機公司未能提供發動機
  性能諸元資料為由主張不可歸責云云，自無可取。至竣達公司
  提出中機公司108 年2 月11日行文陸軍航空基地勤務廠（下稱
  航勤廠）函文固提及：「旨案T- 700發動機型式繁多，其正確
  之規格參數、性能諸元等資料為設計試車台所必須，應由甲方
  代理人陸軍航勤廠提供，為國際上建置試車台之通則及一般商
  業慣例. . . 」等語（本院卷二第99頁），然此據中機公司抗
  辯該段陳述係因竣達公司遲延嚴重，中機公司遭航勤廠來函警
  告，乃將竣達公司所為解釋轉呈航勤廠等語（見本院卷二第12
  3 頁），並有卷附航勤廠來函警告、中機公司轉請竣達公司答
  覆暨竣達公司回覆等各該函文可佐（本院卷二第141-147 頁）
  ，足見前揭108 年2 月11日中機公司函文不能作為有利竣達公
  司之依憑。
⒊再者，竣達公司另主張依兩造與訴外人賽峰公司（SAB ）、發
  動機廠商奇異（GE）公司與航勤廠於108 年3 月28、29日舉行
  之系爭108 年會議記錄第4 項記載，奇異公司應在108 年4 月
  30日前提供所需要之發動機技術數據；第14項記載，中機公司
  須於108 年10月前備妥賽峰公司需求之所有設備包括配接器，
  賽峰公司方能進行安裝，則竣達公司既須在取得該數據後始能
  開始設計製造系爭試車台，且中機公司亦同意系爭試車台之安
  裝時間延至108 年10月後，故中機公司在108 年4 月30日前所
  為催告自非合法云云（本院卷五第321 頁）。惟查，系爭108
  年會議記錄第4 項僅記載：GE（即奇異公司）應於108 年4 月
  30日前提供「缺漏之技術數據」（原文：G .E . to provide
  missing technical data , no laterthan30/04/2019 ），有
  該會議紀錄可稽（本院卷二第89、90頁），並未敘明係何種技
  術數據，此觀竣達公司於108 年11月8 日民事準備㈠狀同此翻
  譯自明（本院卷二第81頁第㈡段第5-7 行），遑論該數據是否
  與系爭試車台之設計、製造有關，竣達公司亦未舉證證明之，
  則竣達公司逕將此項會議紀錄內容解讀為奇異公司應在108 年
  4 月30日前提供「設計製造系爭試車台所需技術資料」，自屬
  無據。又揆諸系爭108 年會議紀錄第14項所載內容，已可知該
  工作事項係指系爭試車台完工交付後之「安裝」作業而言，倘
  再參諸中機公司與國防部採購合約之計畫清單第7 條第2 項約
  定，乃就系爭試車台、周邊設施機具及設備之「交貨」，及系
  爭試車台「建置及組裝」，分別列為簽約次日起第580 個日曆
  天及第730 個日曆天所應完成之工作（見本院卷二第47、48頁
  ），據此推算系爭試車台「建置及組裝」完成期限應約當於
  108 年9 月18日（中機公司與國防部簽約日為106 年9 月19日
  ，見同上卷第41頁），而系爭契約設有背對背條款（業主與中
  機公司間、中機公司與竣達公司間之權利義務原則上應對等進
  行），已如前述，則中機公司抗辯系爭試車台之組裝應屬系爭
  規範單第3 條第3 項「全案經業主驗收合格」（完工期限為10
  8 年9 月18日前）之工作內容，而非同條第2 項所示之工作乙
  節，顯非無稽，應可採信。準此，中機公司縱有延後系爭試車
  台「安裝」期限至108 年10月之情事，亦不能以此推導中機公
  司對於交付系爭試車台等設備之期限（108 年4 月21日或22日
  ）亦有所展延，竣達公司援引之系爭108 年會議紀錄第14項內
  容，亦無可為其有利之認定。
⒋據上，中機公司因竣達公司進度遲緩，除於交貨期限前屢次發
  函促請加速進行外，迨交貨期限屆至後，亦再次定期催告竣達
  公司應於108 年5 月3 日前履行，業如前述，應認中機公司對
  竣達公司之遲延給付，已定相當期限催告，惟竣達公司仍未如
  期交貨，中機公司乃於108 年5 月31日依民法第254 條等規定
  發函解除契約，並由竣達公司於同年6 月3 日收受（不爭執事
  項㈤），足認系爭契約已於108 年6 月3 日經中機公司合法解
  除（中機公司嗣另以竣達公司受停權之行政處分為由或依承攬
  規定所為之解除，即屬無效，附此敘明）。
㈢承前所述，系爭契約應屬買賣性質，且於108 年6 月3 日經中
  機公司合法解除在案，則竣達公司以系爭契約未經合法解除為
  前提，而先位主張中機公司未盡協力義務，依民法第507 條第
  2 項解約並請求損害賠償19,425,000元（本訴爭執事項㈢），
  暨備位依民法第505 條第2 項規定請求中機公司給付系爭餘款
  19,425,000元（本訴爭執事項㈣），或若認系爭契約係經中機
  公司終止，則依民法第511 條但書規定請求損害賠償19,425,
  000 元（本訴爭執事項㈤）等節，均屬無據，不應准許。而竣
  達公司所為給付請求既無理由，則中機公司主張不安抗辯權，
  即毋庸再論，併此敘明。
㈣中機公司以系爭契約業經解除或終止，反訴請求竣達公司返還
  已付價金67,987,500元有無理由？竣達公司抵銷抗辯是否成立
  ？
⒈按契約解除時，除法律另有規定或契約另有訂定外，由他方所
  受領之給付物，應返還之；受領之給付為金錢者，應附加自受
  領時起之利息償還之，民法第259 條第1 款、第2 款定有明文
  。查，中機公司依約分別在106 年11月2 日匯款19,425,000元
  、106 年12月28日匯款29,137,500元及107 年12月14日匯款19
  ,425,000元予竣達公司等情，有卷附發票及匯單為證（本院卷
  二第33-37 頁），且為竣達公司所不爭執（不爭執事項㈡），
  堪予認定。準此，中機公司請求竣達公司於解約後應依上述返
  還已付價金共67,987,500元及如附表一編號1-3 所示起息日（
  即受領日）起至清償日止，按週年利率5 ％計算之利息，洵屬
  有據，應予准許。
⒉竣達公司雖以其因系爭契約遭中機公司終止而受有29,896,840
  元之損害及損失完成契約可獲之利益60,897,375元（本院卷五
  第85頁），中機公司自應依民法第511 條但規定負損害賠償責
  任，竣達公司爰以此項損害賠償債權為抵銷等語。惟系爭契約
  為買賣性質且係經中機公司依法解除，已如前述，則竣達公司
  主張其因定作人終止承攬而取得損害賠償債權並以之為抵銷，
  自有未合，不應准許。
㈤中機公司以竣達公司遲延給付為由，依系爭契約第3 、5 條約
  定請求逾期罰款2,855,475 元及依民法第229 條第1 項、第23
  1 條第1 項請求損害賠償29,818,608元，有無理由？竣達公司
  抵銷抗辯是否成立？
⒈請求逾期罰款部分：
⑴按違約金，除當事人另有訂定外，視為因不履行而生損害之賠
  償總額。其約定如債務人不於適當時期或不依適當方法履行債
  務時，即須支付違約金者，債權人除得請求履行債務外，違約
  金視為因不於適當時期或不依適當方法履行債務所生損害之賠
  償總額，民法第250 條定有明文。依此，契約當事人以確保債
  務之履行為目的，約定於債務人不履行債務或不為適當之履行
  時，所應支付之違約金，除契約約定其為懲罰性之違約金外，
  概屬於賠償總額預定性之違約金，以免對債務人造成不利；賠
  償總額預定性之違約金，乃以該違約金作為債務人於債務不履
  行時之損害賠償總額之預定（或推定）。當事人有損害賠償總
  額預定性違約金之約定時，如債務人不於適當時期或不依適當
  方法履行債務時，債權人除得請求債務人履行原債務及支付違
  約金外，不得再請求債務人支付或賠償因債務不履行而生之其
  他債務（最高法院102 年度台上字第1378號、第889 號判決意
  旨參照）。
⑵查，系爭違約金約定：「賣方各批次中如有逾期交貨，每日曆
  天按各批貨款總價千分之1 計罰，其逾期違約金以各批貨款總
  價之20％為上限」（見本院卷一第18頁），並未明文係懲罰性
  之違約金，中機公司徒以其約定載有「罰」字，即謂已有明訂
  云云（本院卷二第131 頁），自非可取（最高法院70年度台上
  字第4782號判決同此意旨）。其次，系爭規範單5.4 約定：
  「賣方不得因有逾期罰款上限20％之規定而任意或無故逾期限
  額以上之日數，否則買方所受之損害，並不受上述逾期罰款最
  高限額之限制，仍應由賣方負賠償責任」（本院卷一第18頁）
  ，可知賣方（即竣達公司）如有「任意或無故」之情況時，買
  方（即中機公司）尚得請求賠償逾期限額「以上」日數之損害
  ，適足證明系爭違約金約定並非懲罰性質，否則在賣方「任意
  或無故」逾期之惡性違約情況，自無僅限請求超逾限額以上損
  害之必要，益徵系爭違約金約定應屬損害賠償總額之預定（僅
  兩造另就竣達公司如有惡性逾期之違約情況，特別約定中機公
  司就其損害之請求，不受限額約定之拘束）。
⑶再者，兩造於系爭契約約定竣達公司須於108 年4 月21日完成
  系爭試車台、控制台及周邊系統，並經業主驗收合格；嗣於系
  爭107 年會議就其中控制台等部分相關設備套件約定交貨日為
  108 年4 月22日等情，已如前述。是兩造既就原約定108 年4
  月21日交貨之控制台等部分設備，展延至同月22日交貨，則竣
  達公司就該批次交貨遲延責任之始日即應自108 年4 月23日起
  算，中機公司主張應自108 年4 月22日起算，即有未合。依此
  ，中機公司主張竣達公司逾期未交付系爭試車台、控制台及周
  邊系統，依系爭違約金約定，每日曆天按各批貨款總價千分之
  1 計罰，竣達公司應就其遲延42日（自108 年4 月23日迄同年
  6 月3 日解約時止；本院認定之起算日雖與中機公司主張有別
  ，然遲延日數相同，未逾其請求範圍），給付依此批貨款總價
  67,987,500元（含稅）千分之1 計算之違約金共2,855,475 元
  （計算式：67,987,500元×1/1000×42＝2,855,475 元，小數
  點以下四捨五入），及自反訴起訴狀送達翌日即108 年10月18
  日起至清償日止，按週年利率5 ％計算之利息，洵屬有據；逾
  此範圍之請求，則屬無據。
⑷繼按約定之違約金過高者，法院得減至相當之數額，民法第25
  2 條定有明文。至於是否相當，即須依一般客觀事實，社會經
  濟狀況及當事人所受「損害」情形，以為斟酌之標準（最高法
  院79年台上字第1915號裁判意旨參照）。且系爭違約金約定屬
  損害賠償總額預定之性質，已如前述，故其數額是否相當，自
  與中機公司已獲多少履約利益無涉，是竣達公司以國防部已支
  付中機公司149,992,500 元之價款，扣除中機公司給付竣達公
  司及其他兩家下包廠商之款項後，中機公司已獲20,655,000元
  之利益為由，請求酌減違約金云云，自無可取。本院審酌中機
  公司因竣達公司逾期交貨而遭國防部扣款高17,819,208元乙節
  ，為兩造所不爭執，並有航勤廠第3 批次結算驗收證明書在卷
  可按（本院卷五第273 頁），足見中機公司本件違約金之請求
  ，遠低於其遭國防部扣款金額，，自無再予酌減之必要。至竣
  達公司另稱中機公司未依系爭108 年會議紀錄完成其應負責之
  工作，並將竣達公司交付系爭試車台之期限訂於108 年4 月及
  10月，足認竣達公司亦係造成系爭契約遲延給付之原因云云，
  然中機公司並未展延交付系爭試車台期限乙節，已如前述，且
  竣達公司就所指中機公司未完成之工作（系爭108 年會議紀錄
  第3 、5 、8 、10、12、14~16 等事項）乙節，亦未說明並舉
  證該等工作與系爭試車台之製作或交付有何關係，是其逕謂中
  機公司對系爭試車台遲延交付同有責任，並以此作為請求酌減
  違約金之事由，亦無可取。
⒉請求賠償逾期損害部分：
⑴中機公司主張依系爭規範單5.4 約定及民法第229 條第1 項
  及第231 條第1 項規定，請求竣達公司賠償中機公司遭國防部
  逾期違約扣款之損害29,818,608元乙節（本院卷六第299 頁）
  ，固據提出航勤廠第3 批次及第4 批次結算驗收證明書為證（
  本院卷五第273 頁；卷六第163 頁），惟系爭違約金約定屬損
  害賠償總額之預定，已為本院認定如前，故中機公司因竣達公
  司遲延交付系爭試車台、控制台及周邊系統所生債務不履行之
  損害，除得請求支付前述違約金外，已不得再請求竣達公司支
  付或賠償因債務不履行而生之其他債務，是其援引民法第229
  條第1 項、第231 條第1 項為上開請求，自屬無據。
⑵其次，系爭規範單5.4 雖就竣達公司如係任意或無故而遲延
  給付之情形，特以明文排除中機公司請求違約賠償金額之上限
  ，已如前述。然查，竣達公司主張本件履約過程因有設計、製
  造系爭試車台所需發動機技術數據應由何人提供之爭議，曾建
  議中機公司應向行政院公共工程委員會申請調解乙情，有航勤
  廠108 年1 月18日函文所載：「. . . 貴公司（即中機公司）
  為本財物案承攬商，相關技術資訊屬美商T700型發動機製造商
  原廠奇異公司智慧財產權，應儘速自行與其洽商. . . 藉以完
  成T700型發動機試車台設計」（本院卷二第141 頁）及竣達公
  司法定代理人在中機公司108 年1 月31日來函之批示：「已
  於00000000電話中機承辦人黃紀翔應速送公共工程會申請履約
  爭議調解！」等語可佐（本院卷二第87頁），堪予信實。又兩
  造除107 年12月3 日進行系爭107 年會議外，亦在108 年3 月
  28、29日會同賽峰公司、奇異公司及航勤廠召開系爭108 年會
  議商討系爭試車台相關進度問題，業如前述，且竣達公司亦提
  出其與系爭試車台承作廠商賽峰公司契約為證（影本附本院卷
  二第93-97 頁；正本外放），足認竣達公司對系爭試車台之遲
  延交付雖可歸責，然尚難逕謂其係任意或無故為之，是中機公
  司另依系爭規範單5.4 約定，請求竣達公司賠償中機公司遭
  國防部逾期違約扣款之損害29,818,608元，亦屬無據。
⒊綜上，中機公司反訴請求竣達公司給付違約金2,855,475 元暨
  自108 年10月18日起至清償日止，按週年利率5 ％計算之利息
  ，洵屬正當有據，應予准許；逾此範圍之請求，則屬無據。又
  竣達公司並無因本件有定作人終止承攬而取得損害賠償債權乙
  節，已如前述，則其主張以上述債權為抵銷云云，自屬無據。
綜上所述，系爭契約為買賣性質且先經中機公司合法解除，故
  竣達公司嗣以中機公司未盡協力義務，先位主張依民法第507
  條第2 項解約並請求損害賠償19,425,000元，暨備位依民法第
  505 條第2 項規定請求中機公司給付系爭餘款19,425,000元，
  或若認系爭契約係經中機公司終止，則依民法第511 條但書規
  定請求損害賠償19,425,000元，均無理由，應予駁回。另中機
  公司依民法第259 條第1 款、第2 款規定反訴請求竣達公司於
  解約後應返還已付價金共67,987,500元及如附表一編號1-3 所
  示起息日（即受領日）起至清償日止，按週年利率5 ％計算之
  利息，及依系爭契約約定請求竣達公司給付違約金2,855,475
  元暨自108 年10月18日起至清償日止，按週年利率5 ％計算之
  利息，均有理由，應予准許；逾此範圍之請求，則無理由，應
  予駁回。
就上開應予准許部分，兩造分別陳明願供擔保以代釋明，聲請
  宣告或免為假執行，經核均無不合，爰分別酌定相當之擔保金
  額，併予准許；至上開不應准許部分，兩造之假執行聲請即失
  所附麗，應併予駁回。
本件事證已臻明確，兩造其餘就本、反訴所為攻擊防禦方法及
  舉證，與本件判決結果並無影響，爰不逐一論述，附此敘明。
據上論結，本件竣達公司之本訴為無理由；中機公司之反訴一
  部有理由、一部無理由，合依民事訴訟法第78條、第79條、第
  390 條第2 項、第392 條第2 項等規定，判決如主文。
中    華    民    國  110     年    12    月    10    日
                       民事第一庭   法  官  蔣志宗
以上正本係照原本作成。
如對本判決上訴，須於判決送達後20日內向本院提出上訴狀。如
委任律師提起上訴者，應一併繳納上訴審裁判費。
中    華    民    國  110     年    12    月    13    日
                                    書記官  林雯琪
附表一
┌──┬───────────┬────────────┐
│編號│     金額（元）       │       起息日           │
├──┼───────────┼────────────┤
│ 1  │19,425,000            │   106 年11月2 日       │
├──┼───────────┼────────────┤
│ 2  │29,137,500            │   106 年12月28日       │
├──┼───────────┼────────────┤
│ 3  │19,425,000            │   107 年12月14日       │
├──┼───────────┼────────────┤
│ 4  │16,504,792            │反訴起訴狀繕本送達翌日即│
│    │                      │108 年10月18日          │
├──┼───────────┼────────────┤
│ 5  │16,169,291            │反訴原告反訴辯論意旨狀繕│
│    │                      │本送達翌日即110 年2 月3 │
│    │                      │日                      │
└──┴───────────┴────────────┘
　
附表二
┌──┬───────────┬──────────────┐
│編號│     金額（元）       │       利息                 │
├──┼───────────┼──────────────┤
│ 1  │19,425,000            │自106 年11月2 日起至清償日止│
│    │                      │，按週年利率5 ％計算之利息  │
├──┼───────────┼──────────────┤
│ 2  │29,137,500            │自106 年12月28日起至清償日止│
│    │                      │，按週年利率5 ％計算之利息  │
├──┼───────────┼──────────────┤
│ 3  │19,425,000            │自107 年12月14日起至清償日止│
│    │                      │，按週年利率5 ％計算之利息  │
├──┼───────────┼──────────────┤
│ 4  │2,855,475             │自108 年10月18日起至清償日止│
│    │                      │，按週年利率5 ％計算之利息  │
└──┴───────────┴──────────────┘